【裁判字號】    98,上訴,4158
【裁判日期】    981208
【裁判案由】    毒品危害防制條例
【裁判全文】
臺灣高等法院刑事判決                98年度上訴字第4158號
上  訴  人  臺灣士林地方法院檢察署檢察官
被      告  甲○○
                    國民
                    （另案於臺灣臺北監獄執行中）
指定辯護人  本院公設辯護人郭書益
上列上訴人因被告違反毒品危害防制條例案件，不服台灣士林地
方法院九十八年度訴字第一三四號，中華民國九十八年八月三十
一日第一審判決（起訴案號：台灣士林地方法院檢察署九十七年
度偵字第一六五０九號），提起上訴，本院判決如下：
    主  文
上訴駁回。
    理  由
一、公訴意旨略以：被告甲○○明知海洛因為政府公告查禁之第
    一級毒品，竟基於販賣第一級毒品海洛因之犯意，分別於民
    國九十七年十二月十五日，在臺北市北投區○○○路與大業
    路口某土地公廟，向姓名年籍不詳綽號「Ｑ毛」之成年男子
    購入毒品海洛因三包（毛重一點一一公克、淨重零點四五公
    克），復於同年月十九日上午十時三十分許，再向「Ｑ毛」
    購入毒品海洛因四十三包（毛重十八公克、淨重八公克）及
    六包（毛重三公克、淨重二公克），計花費新臺幣（下同）
    二萬五千元，將上開毒品攜持在身，伺機販賣牟利；迄於九
    十七年十二月十九日下午一時三十分許，在臺北市北投區○
    ○○路○段一一三巷五號前，經警在其身上查獲並扣得第一
    級毒品海洛因三包（毛重一點一一公克、淨重零點四五公克
    ），再經被告同意搜索其停放在臺北市北投區○○○路二一
    三巷五號前之車號ＤＯＳ－八七０號輕型機車，復在上開機
    車置物箱內扣得第一級毒品海洛因四十三包（毛重十八公克
    、淨重八公克）及坐墊下置物箱內扣得第一級毒品海洛因六
    包（毛重三公克、淨重二公克）。因認被告涉犯毒品危害防
    制條例第四條第一項之販賣第一級毒品罪嫌。
二、按犯罪事實應依證據認定之，無證據不得認定其犯罪事實；
    又不能證明被告犯罪者，應諭知無罪之判決，刑事訴訟法第
    一百五十四條第二項、第三百零一條第一項分別定有明文。
    次按認定不利於被告之事實，須依積極證據，苟積極證據不
    足為不利於被告事實之認定時，即應為有利於被告之認定，
    更不必有何有利之證據；又事實之認定，應憑證據，如未能
    發現相當之證據，或證據不足以證明，自不能以推測或擬制
    之方法，以為裁判之基礎；且認定犯罪事實所憑之證據，無
    論直接或間接證據，其為訴訟上之證明，須達於通常一般之
    人均不致有懷疑，而得確信其為真實之程度者，始得據為有
    罪之認定，倘其證明尚未達到此一程度，而有合理之懷疑存
    在時，尚難為有罪之認定基礎（最高法院三十年度上字第八
    一六號判例、四十年度臺上字第八六號、七十六年度臺上字
    第四九八六號判例參照）。
三、公訴人認被告涉犯上開罪嫌，無非係以被告於警詢、偵查中
    之供述、證人蘇信雄於偵查中之證述、九十七年十二月十九
    日之偵查報告、扣案毒品五十二包、扣案毒品初步鑑驗報告
    單三紙及現場照片九十六張等為主要論據。
四、程序方面：
  (一)關於被告於警詢自白之證據能力：
  1.按被告之自白，非出於強暴、脅迫、利誘、詐欺、疲勞訊問
    、違法羈押或其他不正之方法，且與事實相符者，始得採為
    證據；被告陳述其自白係出不正之方法者，應先於其他事證
    而為調查，刑事訴訟法第一百五十六條第一項、第三項定有
    明文。又刑事訴訟法第一百五十六條第一項規定所稱利誘者
    ，係指以不正之利益予以誘惑而言，倘詢問方式係為發現真
    實所為之調查手段，難認該當於利誘之不正方法（參最高法
    院九十五年度台上字第三五二七號、九十四年度台上字第二
    九九七號判決）。被告辯稱：伊於警詢時精神狀態不好，員
    警以只要承認販賣毒品即可獲交保誘導伊，員警還聲稱在十
    年前就要抓伊但都抓不到云云（見原審卷第五四、五五頁）
    。惟證人即製作被告警詢筆錄之員警蘇信雄證稱：被告為警
    查獲後解送警局車程中，稱其僅吸食毒品並未販賣，員警表
    示扣案毒品多達五十二包，若被告僅係吸食，不會買這麼多
    數量，回警局後伊直接為被告製作警詢筆錄，詢問及記錄均
    係伊一人全程處理，伊並未以若被告認罪就可以交保來誘導
    被告，被告作筆錄時精神狀況良好，並無藥癮發作之情形等
    語（見原審卷第八一至八三、八七頁）。依證人蘇信雄所述
    其並無以交保為由誘導被告自白之情形，且衡以被告有多次
    毒品前科，對於涉犯本件販賣毒品海洛因罪嫌，法定刑為死
    刑或無期徒刑，罪責至重，不可能毫無所知，豈致輕信員警
    告以承認販賣即可交保而為不實自白；又縱員警以查獲毒品
    數量甚鉅，質疑被告所稱供己施用之辯解，或告以被告前涉
    犯多起毒品案件經警方追緝等語，顯屬員警為發現真實之調
    查手段，殊難據此逕認員警誘導被告；抑且，被告供承：伊
    於警詢時並未遭強暴、脅迫、刑求、恐嚇（見原審卷第五五
    、五六頁），堪認被告於警詢之自白並無遭員警脅迫、利誘
    之情事，被告此部分辯解，尚無足採。
  2.次按刑事訴訟法第一百條之二準用同法第一百條之一第一項
    規定，檢察官訊問被告或司法警察（官）詢問犯罪嫌疑人時
    ，除有急迫情況且經記明筆錄者外，應全程連續錄音；必要
    時，並應全程連續錄影。揆其立法意旨，乃在建立訊（詢）
    問筆錄之公信力，並促使偵（調）查機關恪遵訊（詢）問程
    序之規定，以確保程序之合法正當。因此，舉凡與實現正當
    法律程序有關之偵（調）查機關不作為與作為義務之遵守，
    諸如禁止以不正方法訊（詢）問、不得於夜間詢問及踐行同
    法第九十五條之告知程序等，悉在擔保之範圍內，非僅止於
    確保自白之任意性。是被告之自白縱經證明係本諸自由意志
    所為，而非出於不正之方法，亦難謂其受正當法律程序保障
    之訴訟上權益，業已完全獲得滿足，並得據以免除或減輕上
    開為擔保偵（調）查機關恪遵訴訟上作為與不作為規定，所
    課予應全程錄音或錄影之義務。檢察官、司法警察（官）未
    依規定全程連續錄音或錄影所進行之訊（詢）問筆錄，亦屬
    違背法定程序取得之證據，其有無證據能力，仍應由法院適
    用同法第一百五十八條之四規定，審酌司法警察（官）違背
    該法定程序之主觀意圖、客觀情節、侵害犯罪嫌疑人權益之
    輕重、對犯罪嫌疑人在訴訟上防禦不利益之程度，以及該犯
    罪所生之危害，暨禁止使用該證據對於抑制違法蒐證之效果
    ，及司法警察（官）如依法定程序有無發現該證據之必然性
    等情形，本於人權保障與社會安全之均衡維護精神，依比例
    原則，依個案之具體情狀，審酌人權保障及公共利益之均衡
    維護，予以客觀權衡判斷之（參最高法院九十六年度臺上字
    第四九０八號、九十二年度臺上字第六九二一號判決）。本
    件被告於警詢之自白雖無遭利誘等不正方法取得，業如前述
    ；惟被告另辯稱：卷附警詢筆錄是做好後，員警叫伊照著唸
    等語（見原審卷第九一頁），經核與證人蘇信雄證稱：伊製
    作被告警詢筆錄時，按到錄音機之播放鍵，未按下錄音鍵，
    作完筆錄後才發現沒有錄音，與被告確認後按照筆錄內容重
    新錄音，正式錄音時被告係照之前寫好的筆錄唸，並非一邊
    錄音一邊打字製作筆錄等語相符（見原審卷第八二頁）。準
    此，堪認卷附被告之警詢筆錄並非員警依上揭規定，在詢問
    被告同時全程連續錄音下所製作，難認係員警依法定程序取
    得之證據。又依證人蘇信雄所述：伊製作被告警詢筆錄時使
    用之錄音機並非新的錄音機，之前曾在其他案件使用過，都
    是伊在使用，並未發生過類似未按到錄音鍵之情形，伊是作
    完被告筆錄，檢查錄音帶才發現沒有按到錄音鍵等語（見原
    審卷第八七頁），可見證人蘇信雄並非首次使用該錄音機，
    之前從未發生過疏未按錄音鍵之情形，而員警於警詢過程中
    ，依常情應時常檢查錄音狀態以符法定程序，證人蘇信雄竟
    於詢問本件被告過程中，毫未發現其未按下錄音鍵，於發現
    後又未重新詢問被告並同時錄音，反竟命被告照筆錄內容唸
    出後加以錄音，顯蓄意違反上開法定程序，侵害被告程序保
    障權；又證人蘇信雄證稱製作筆錄連同重新錄音之時間約一
    小時（見原審卷第八八頁），然依卷附警詢筆錄之繕打內容
    ，再計入重新錄音之時間，顯非一個小時即可完成，是被告
    辯稱員警只作一次筆錄，並無按錯錄音鍵叫伊再唸一次之情
    形等語（見原審卷第九三頁），尚非不能採信。
  3.綜上事證，足認本件警詢筆錄之被告自白，違反全程連續錄
    音之規定，造成被告訴訟上防禦之不利益程度至為重大。本
    院審酌人權保障及公共利益之均衡維護，爰認被告於警詢自
    白之筆錄無證據能力，不得作為認定被告犯罪之證據。
  (二)本件認定事實所引用之卷內其餘所有卷證資料，並無證據證
    明係公務員違背法定程序所取得，公訴人、被告及辯護人於
    審判程序中復未於言詞辯論終結前表示異議，且表示沒有意
    見，均認有證據能力，核先敘明。
五、訊據被告堅詞否認上開犯行，辯稱：我是去向賣我的人拿毒
    品而已，對方就是這麼多包放在一起，身上三包是前一天的
    ，其他四十九包是當天拿的，都是我自己要施用的；我沒有
    販賣毒品，我是向他人購買劣級品，所以比較便宜等語（見
    本院卷第三六頁反面、三七頁）。經查：
  (一)本件係警方依線報檢舉稱騎乘車號ＢＳＣ－七八五號重型機
    車之人，在臺北市北投區○○○路二段一一三巷五號前從事
    毒品交易，員警在本件查獲前幾天至上址勘查，發現被告騎
    上開重型機車，停在車號ＤＯＳ－八七０號輕型機車旁，被
    告並翻動該輕型機車之坐墊下方置物箱，員警記下該輕型機
    車車號，查詢車籍發現車主為被告之胞姐陳柔淑，員警於上
    開時間再次前往上址，員警表明身分後，被告自行從左肩處
    取出三包毒品海洛因交予員警，並供承上開陳柔淑所有之輕
    型機車為其使用，經被告同意後搜索該輕型機車，於前置物
    箱查獲毒品海洛因四十三包，於坐墊下方置物箱查獲毒品海
    洛因六包，共計查獲毒品海洛因五十二包之事實，業據證人
    蘇信雄證述綦詳（見偵卷第七五、七六頁，原審卷第七九、
    八０頁），並有自願受搜索同意書、臺北市政府警察局內湖
    分局搜索扣押筆錄、扣押物品目錄表各一份、現場照片及扣
    案毒品照片計九十六幀附卷可稽（見偵卷第一二至一五、二
    八至四三頁），而上開查獲之毒品五十二包，經員警初步檢
    驗，均呈嗎啡、海洛因反應，有臺北市政府警察局內湖分局
    扣案毒品初步鑑驗報告單三紙在卷可稽（見偵卷第二二至二
    四頁），經送請法務部調查局以化學呈色法、氣相層析質譜
    儀分析法鑑定，鑑定結果為：送鑑粉塊狀檢品五十二包均含
    第一級毒品海洛因成分，合計淨重七點七七公克（空包裝袋
    總重十五點零八公克），純度十五點七八％，純質淨重一點
    二三公克，有法務部調查局濫用藥物實驗室鑑定書一紙在卷
    可按（見原審卷第三九頁），此部分事實，固堪認定。
  (二)再證人蘇信雄證稱：本件是民眾親自來派出所檢舉，提供警
    方上開重型機車車號、毒品交易之時間為早上十時後到下午
    三時之間，據檢舉民眾告稱是與友人一起找被告問有無毒品
    ，被告表示沒有，要求該民眾留下聯絡方式，如有需要被告
    可以幫忙調，該民眾是間接透過其友人，也不太清楚來龍去
    脈，只知道是騎乘車號ＢＣＳ－七八五號重型機車的人在賣
    毒品海洛因，形容騎車的人瘦瘦高高，綽號叫「阿宗」，該
    檢舉民眾並無施用毒品前科，員警來不及製作檢舉筆錄亦未
    留存該檢舉民眾之資料；警方未清查被告之通聯紀錄，被告
    稱並無其他施用毒品之人向被告購買毒品海洛因，警方無從
    查證被告是否已賣出毒品海洛因，亦無法得知是否有人曾向
    被告購買過毒品海洛因等語（見原審卷第八一、八五、八六
    頁）。是依其上開證述，本件檢舉人雖向警方舉報被告涉嫌
    販賣毒品海洛因，惟檢舉人本身並非向被告購買之人，亦未
    親自見聞被告與他人從事毒品買賣，僅係聽聞其友人提及，
    顯係依傳聞所為之檢舉，且該檢舉人所稱之被告交易毒品時
    間為「上午十時至下午三時」，本件被告為警查獲之時間為
    「下午一時三十分許」，惟員警並未當場查獲被告出售毒品
    予他人，上開檢舉人所舉發被告販賣毒品海洛因情節是否屬
    實，已非無疑。
  (三)又證人蘇信雄雖證稱：被告將毒品分裝成五百元一小包、一
    千元一小包，打算以這樣的方式出售云云（見原審卷第八五
    頁）。惟證人蘇信雄所述均係傳聞自被告警詢之陳述，但被
    告警詢供述並無證據能力，已如前述，則證人蘇信雄依不具
    證據能力之被告自白轉述被告販毒之情，自難採為被告犯罪
    之證據。況扣案毒品五十二包中，編號１至３之三包係被告
    自其左肩取出，編號４至之四十三包，分別捲放在方形、
    圓形塑膠盒內，為警於上開輕型機車前置物箱內查獲，編號
    至之六包，則係置於一黃色紙盒內，為警在上開輕型機
    車坐墊下之置物箱內查獲，有上揭扣押物品目錄表一紙、現
    場照片三幀附卷可稽（見偵卷第一五、二八頁），並經被告
    供承在卷（見原審卷第五四頁）；該五十二包毒品海洛因之
    塑膠夾鏈包裝袋大小均相同，經證人蘇信雄證述在卷（見原
    審卷第九０頁），並有扣案毒品照片可徵（見偵卷第三０至
    四三頁）；依上開毒品放置之方式、位置，可徵被告藏放上
    開毒品時，並未區分大小包，若非逐一秤重，單自上開毒品
    外觀，實無從區分價格五百元、一千元之毒品，是證人蘇信
    雄證稱被告以上開方式分裝毒品販賣云云，殊難採信。另扣
    案毒品分裝重量不一，且經法務部調查局檢驗，淨重為七點
    七公克，純度為十五點七八％，純質淨重僅一點二三公克，
    有上揭鑑定書可按。足見扣案毒品純度不高，反而與被告辯
    稱：「Ｑ毛」說上開毒品為二分糖一分藥，是劣級品，算一
    錢多即二萬五千元，價格較便宜，伊買來自己施用等語吻合
    （見偵卷第六三、七六頁，原審卷第五六頁）。被告復供稱
    其每日須施用毒品海洛因四、五次，每次約使用含雜質之海
    洛因零點二公克，一日約需施用共計一公克含雜質之毒品海
    洛因等語（見原審卷第五三、九二頁），扣案淨重七點七公
    克之毒品海洛因，僅足夠供應被告個人施用七至八日之用量
    ，依上揭被告施用毒品海洛因之頻率及數量，被告辯稱其係
    貪圖便宜，一次以二萬五千元購進純度較低之毒品海洛因供
    己施用，並非用以販賣謀利，尚非不能憑信。故被告辯稱上
    開毒品係供其自己施用，較為可採。又扣案毒品中編號１至
    ３係被告自其左肩取出交予員警，有證人蘇信雄上揭證述可
    稽，被告復供稱：該三包毒品海洛因係伊前兩天向「Ｑ毛」
    購買施用所餘，為警查獲當天早上伊將此三包毒品用膠帶黏
    在左肩上，準備自己施用，其餘置於機車內之毒品是「Ｑ毛
    」分裝好一次賣給伊等語（見偵卷第六三頁，原審卷第五四
    、九八頁），依卷附扣案毒品照片顯示，上開編號１至３之
    毒品海洛因，所使用之塑膠夾鍵包裝袋與其餘編號４至之
    塑膠夾鏈包裝袋大小、樣式完全相同，毛重分別為零點三二
    公克、零點三七公克、零點四二公克，分裝之重量與其餘四
    十九包毒品中多數包裝之數量相近，足證查扣毒品係被告向
    「Ｑ毛」購買時即已分裝完成。另被告於九十六年九月二十
    一日至九十七年十二月十八日於國軍北投醫院接受美沙冬替
    代療法戒除毒癮，有國軍北投醫院九十八年一月二十三日醫
    投行政字第０九八００００二二五號函一份附卷可稽（見偵
    卷第一０四、一０五頁），惟被告於九十八年二月九日經國
    軍北投醫院附設民眾診療服務處診斷，仍有「鴉片類成癮（
    海洛因依賴）」症狀，有國軍北投醫院附設民眾診療服務處
    九十八年二月九日診斷證明書一紙在卷可參（見偵卷第一０
    七頁），可徵被告雖接受美沙冬替代療法，但未能完全戒除
    毒癮，被告復供稱其接受美沙冬治療後施用次數較少，一天
    五次，未接受治療前，一天要施用毒品海洛因十幾次（見原
    審卷第九九頁），足徵被告每日仍需施用至少一公克毒品海
    洛因解癮，其向「Ｑ毛」一次購進上開毒品，並無不合理之
    處，尚難以扣案毒品之數量，逕推論被告係意圖營利，基於
    販賣毒品海洛因之犯意購入上開毒品。況扣案毒品外觀包裝
    雖有五十二包，但實際純質淨重僅有一點二三公克，可見被
    告所持有之毒品數量不多，更難憑此率認被告係意圖營利，
    基於販賣毒品海洛因之犯意購入上開毒品。
  (四)被告雖於九十五年三月間因消費款項未繳，遭強制停用信用
    卡，有財團法人金融聯合徵信中心信用卡基本資訊一紙在卷
    可稽（見偵卷第七０頁），惟被告於九十六年間分別在利達
    昇國際有限公司、盛利群廣告有限公司領取薪資所得十九萬
    元、二十萬七百七十元，有稅務電子閘門財產所得調件明細
    表一紙在卷可參（見偵卷第八五頁），被告並供稱：伊之前
    有工作，被查獲前伊還有三萬多元寄放伊母親處，這二萬五
    千元「Ｑ毛」叫伊有錢再付等語（見原審卷第九二、九三頁
    ），可徵被告於遭查獲前，曾有固定工作，其供稱尚餘存款
    三萬餘元，並非毫無可採；被告係為供自己施用而購入上開
    毒品，業如前述，被告尚未支付價款予「Ｑ毛」，「Ｑ毛」
    應允被告有錢再付，經被告供述在卷，衡以被告係於九十七
    年十二月十九日上午購進上開毒品後，同日下午隨即為警查
    獲，被告應尚未及另行起意販賣毒品營利，殊難遽認被告涉
    犯毒品危害防制條例第五條第一項之意圖販賣而持有第一級
    毒品罪嫌，附此敘明。
六、原審以依現存之證據資料，認尚難證明被告有公訴人所指涉
    之犯行，而為被告無罪之諭知，核無不合。檢察官以被告於
    警詢之自白，應認具證據能力等語為由上訴，指摘原審判決
    不當，為無理由，應予駁回。
據上論斷，應依刑事訴訟法第三百六十八條，判決如主文。
本案經檢察官陳國鳴到庭執行職務。
中    華    民    國    98    年    12    月    8    日
                  刑事第十七庭  審判長法  官 趙功恆
                                      法  官 陳世宗
                                      法  官 陳憲裕
以上正本證明與原本無異。
如不服本判決，應於收受送達後10日內向本院提出上訴書狀，其
未敘述上訴之理由者並得於提起上訴後10日內向本院補提理由書
（均須按他造當事人之人數附繕本）「切勿逕送上級法院」。
                                      書記官 張玉如
中    華    民    國    98    年    12    月    8    日


司法院資訊處製作；財團法人民間司法改革基金會備份。
